臺灣板橋地方法院民事判決　　　　　　　96年度勞訴字第53號
原　　　告　甲○○
訴訟代理人　陳俊傑律師
被　　　告　丙○○即東林汽車材料行
訴訟代理人　胡世斌律師
上列當事人間請求勞保死亡給付事件，經本院於民國96年11月23
日言詞辯論終結，判決如下：
    主  文
原告之訴及假執行之聲請均駁回。
訴訟費用由原告負擔。
    事實及理由
壹、原告主張：
一、緣原告之子吳明城於民國92年11月28日死亡，生前於同年7
    月14日與配偶謝美雅離婚，兩人生有一女吳伊庭已合法拋棄
    繼承，其第二順位繼承人之父親吳賢吉亦早於72年5 月11日
    死亡，故原告為唯一法定繼承人。
二、吳明城生前自90年7 月起，在被告經營之東林汽車材料行上
    班，已逾2 年，惟被告竟未為其加入勞保，依勞工保險條例
    第72條第1 項後段規定，勞工因此所受損失，應由投保單位
    依本條例規定之給付標準賠償之。從而依同條例第63條規定
    ，吳明城得領取按平均月投保薪資新臺幣（下同）35,000元
    之35個月（5 個月喪葬津貼、30個月死亡給付），亦即1,22
    5, 000元之勞保給付。兩造曾於93年5 月26日在台北縣勞保
    局調解，惟調解不成立，迄今被告猶置之不理，為此提起本
    訴。
三、併為聲明：
  (一)被告應給付原告1,225,000 元，及自起訴狀繕本送達翌日起
    至清償日止，按年息百分之5 計算之利息。
  (二)原告願供擔保以代釋明，請准宣告假執行。
貳、被告抗辯：
一、被告並非勞工保險之強制投保單位：
  (一)按「凡年滿十五歲以上，六十歲以下之左列勞工，應以其雇
    主或所屬團體或所屬機構為投保單位，全部參加勞工保險為
    被保險人：一、... 。二、受僱於僱用五人以上公司、行號
    之員工。三、... 。」於勞工保險條例第6 條第1 項第2 款
    定有明文。東林汽車材料行為被告獨資經營，故被告與東林
    汽車材料行為一體，被告自無受雇於東林汽車材料行之理，
    否則存有自己受雇於自己之矛盾，故被告不應計入上開規定
    之五人之人數內。
  (二)查原告之子吳明城係91年2 月始受僱於被告，直至92年11月
    28日因飲酒後駕駛機車，在台北縣五股疏洪道撞欄重傷致死
    ，吳明承受僱於被告只有1 年3 個月又9 天，非原告所稱已
    逾2 年。
  (三)被告於91年僱用之勞工只有4 人，92年只有3 人，可見吳明
    城受僱被告期間，被告並未僱用5 人以上勞工，故被告非勞
    工保險之強制投保單位，而無義務以吳明城為被保險人投保
    勞工保險。
  (四)吳明城受僱被告期間，因表明積欠地下錢莊甚多金錢，所以
    不欲依勞工保險條例第8 條規定自願參加保險，以致吳明城
    未為勞工保險之被保險人。
  (五)因此原告指稱被告未為吳明城加入勞保而受有損失，依勞工
    保險條例第72條規定，請求依同條例第63條規定給付標準之
    賠償云云，無堪採信。
二、吳明城係故意為酒醉駕駛機車之犯罪行為，以致發生保險事
    故，構成不給與保險給付之事由：
  (一)按勞工保險條例第26條規定，因被保險人之故意犯罪行為，
    以致發生保險事故者，概不給與保險給付。又「服用毒品、
    麻醉藥品、酒類或其他相類之物，不能安全駕駛動力交通工
    具而駕駛者」為刑法第185 條之3 規定之重大違背義務致交
    通危險罪。
  (二)原告之子吳明城死亡原因係因酗酒駕駛機車，在台北縣五股
    疏洪道撞欄重傷致死，有本案檢察官之相驗報告可稽。故縱
    使被告有替吳明城投保勞工保險，然因吳明城故意為酒醉駕
    駛機車之犯罪行為，以致發生保險事故，已構成不給與保險
    給付之事由。
  (三)原告之請求已罹於時效：
    查原告之子吳明城係於92年11月28日死亡，然原告直至96年
    5 月始提起本件訴訟，期間已過3 年6 個月，已罹於民法第
    197 條第1 項、保險法第65條規定之2 年時效，故被告為時
    效抗辯。
三、答辯聲明：
  (一)原告之訴及假執行之聲請均駁回。
  (二)如受不利之判決，願供擔保免為假執行。
參、得心證之理由：
一、原告主張：原告之子吳明城於92年11月28日死亡，原告為唯
    一法定繼承人，吳明城生前自90年7 月起，在被告經營之東
    林汽車材料行上班，被告竟未為其加入勞保，故依勞工保險
    條例第72條第1 項後段規定，請求被告賠償按吳明城平均月
    投保薪資35,000元之35個月計算（5 個月喪葬津貼、30個月
    死亡給付），即1,225,000 元之勞保給付。被告對於吳明城
    生前受僱於被告，受雇期間被告未為吳明城投保勞工保險，
    及吳明城為原告之子，原告係吳明城唯一繼承人，吳明城於
    92年11月28日死亡之事實並不爭執，惟以前揭情詞置辯。是
    本件兩造爭執要點為：(一)原告之請求權是否已罹於時效？(二)
    被告是否屬勞工保險條例第6 條第1 項第2 款規定之強制投
    保單位？
  (一)就原告之請求權是否已罹於時效部分：
    按「投保單位，依勞工保險條例第10條之規定，為其所屬員
    工辦理參加勞工保險手續及他有關保險事務，其對國家言，
    固係履行公法上義務，然勞工保險與普通保險不同，同條例
    第6 條規定勞工參加勞工保險，並以雇主或所屬團體為投保
    單位，係強制的，上開第10條法文，亦為硬性規定，是故該
    第10條之規定，應解釋為強行的契約法規之一種，勞工與投
    保單位之間，乃具有私法上之委任關係，從而勞工由同條例
    第72條第1 項規定所取得對投保單位之損害賠償債權，自不
    能謂非因投保單位不履行債務而生之損害賠償請求權，依民
    法第125條規定，其消滅時效期間應為15年。」（最高法院
    87年度台上字第2540號裁判要旨參照）。是原告之子吳明城
    於92年11月28日死亡，原告於96年5 月21日依勞工保險條例
    第72條第1 項後段規定提起本訴，並未逾15年。被告以：原
    告本件請求權之時效應依民法第197 條第1 項、保險法第65
    條規定為2 年，故已罹於時效云云，自不足採。
  (二)就被告是否屬勞工保險條例第6 條第1 項第2 款規定之強制
    投保單位部分：
    1.按勞工保險條例第6 條第1 項第2 款規定：「凡年滿十五
      歲以上，六十歲以下之下列勞工，應以其雇主或所屬團體
      或所屬機構為投保單位，全部參加勞工保險為被保險人：
      一、...。二、受僱於僱用五人以上公司、行號之員工。
      」。故須僱用之勞工人數五人以上者，雇主始有依上開規
      定為其僱用之勞工投保勞工保險之義務。又所謂「契約」
      指雙方當事人以發生債之關係為目的，相互為對立之意思
      表示趨於一致之法律行為，故契約必有相互為對立意思表
      示之雙方當事人。依勞動基準法第2 條第1 款規定：「勞
      工：謂受雇主僱用從事工作獲致工資者。」、第2 款規定
      ：「雇主：謂僱用勞工之事業主、事業經營之負責人或代
      表事業主處理有關勞工事務之人。」、第6 款規定：「勞
      動契約：謂約定勞雇關係之契約。」故勞動契約之雙方當
      事人，為勞工與雇主。而獨資經營之商號，對外雖皆以所
      經營之商號名義營業，然仍屬該經營者個人之事業，該獨
      資商號本身於實體法上並無權利能力，於程序法上亦無當
      事人能力，而係與經營者個人為一體。本件被告乃獨資經
      營東林汽車材料行，此為兩造所不爭執。則系爭勞動契約
      ，乃存在於吳明城與被告丙○○之間，故本件於審究吳明
      城受雇於被告期間，被告僱用之「勞工」人數是否達上開
      法文規定之五人以上，自不應將係「雇主」之被告計入，
      先予敘明。
    2.原告主張：其子吳明城係自90年7 月起即受雇於被告一節
      ，為被告所否認，並辯稱：吳明城係自91年2 月起始受雇
      於被告等語，故自應由原告就其上開主張負舉證之責。惟
      原告僅提出吳明城92年11月份之薪俸袋影本一紙為證（見
      本院調字卷第8 頁），自不足證明吳明城自90年7 月間起
      即受雇於被告。再經本院向財政部台北市國稅局內湖稽徵
      所函查被告於90至92年度申報營利事業所得稅時，申報僱
      用員工之資料結果，被告於90年度申報僱用之員工，並無
      吳明城，有該所96年9 月26日財北國稅內湖營所字第0960
      016800號函，及隨函所附財政部台北市國稅局90年度綜合
      所得稅BAN 給付清單影本附卷可稽（見本院卷第65 至66
      頁）。而被告於91至92年度申報僱用之員工，則均有吳明
      城，有該所96年8 月22日財北國稅內湖營所字第09600148
      87號函，及隨函所附財政部台北市國稅局91年度及92年度
      綜合所得稅BAN 給付清單影本各一紙附卷可參（見本院卷
      第30至32頁）。是原告主張吳明城自90年7 月間起即受雇
      於被告，未能舉證以實其說，自不足採。
    3.另證人即前曾受雇於被告之乙○○到庭結證稱：（問：何
      時受僱於被告丙○○即東林汽車材料行），答：「90年左
      右，做了3 、4 年，吳明城我認識，我在被告丙○○即東
      林汽車材料行做了快一年他才來，我在被告丙○○即東林
      汽車材料行工作期間，員工大約有三、四人，有時只剩下
      我一個人，因為員工都來來去去，並沒有超過五個人。」
      （問：你在被告丙○○即東林汽車材料行有無加入勞保？
      ）答：「有。是東林（即東林汽車材料行）主動幫我加的
      。我在東林工作時就加入勞保。」（問：在東林時是加入
      臺北市汽車修理業職業工會勞保？）答：「是的。我們修
      車的都是加入該工會的勞保。」等語。證人丁○○亦到庭
      證稱：「我是在會計事務所工作。... 約民國八十幾年被
      告就由我們事務所辦理報稅。」（問：被告的員工人數？
      ）答：「剛開始只有被告一人，還有開始有一、二個人員
      工，從來沒有超過五個人。」（問：是否在被告處所做帳
      ？）答：「我們是在申報前才到被告處拿資料回事務所，
      我們有申報營業稅及營利事業所得稅，扣繳申報，營業稅
      每2 個月申報一次，營利事業所得稅是在每年五月三十一
      日前申報，扣繳申報是在每年一月三十一日，員工有綜合
      所得的扣繳憑單。」（問：92年間有無替吳明城的扣繳憑
      單？）答：「申報的資料都由被告提供，我不記得有無吳
      明城的扣繳憑單，我們是由被告提供的清冊，來判斷員工
      人數，所為的陳述。」（問：申報的資料裡面有無員工勞
      工保險的資料？）答：「從我們幫他報時就沒有勞工保險
      的資料。」等語。參以前開財政部台北市國稅局90至92年
      度綜合所得稅BAN 給付清單影本，原告90年度申報僱用之
      員工人數不含被告僅有4 人、91年度亦為4 人、92年度為
      3 人，與上開證人所述相符。是被告辯稱其僱用吳明城期
      間，勞工人數未曾達5人以上，堪信為真實。
    4.按「投保單位不依本條例之規定辦理保險手續者，按自僱
      用之日起，至參加保險之日止應負擔之保險費金額，處以
      二倍罰鍰。勞工因此所受之損失，並應由投保單位依本條
      例規定之給付標準賠償之。」勞工保險條例第72條第1項
      固定有明文。惟本件原告就其主張其子吳明城自90年7 月
      間起即受雇於被告一節，未能舉證以實其說。再者，經查
      被告自90年起至92年吳明城死亡時止，其僱用之勞工人數
      亦均未曾超過五人。則不論吳明城係自90年7 月間起或自
      92年2 月間起受雇於被告，吳明城均非屬勞工保險條例所
      規定之強制投保之對象，因此被告並無依前開勞工保險條
      例第6 條第1 項第2 款規定為吳明城投保勞工保險之義務
      。是不論被告抗辯吳明城於受僱期間，因表明積欠地下錢
      莊甚多金錢，所以不欲依勞工保險條例第8 條規定自願參
      加保險一節是否屬實，被告未為吳明城投保並不違反勞工
      保險條例第6 條第1 項之規定。因此原告依同條例第72條
      第1 項後段規定，請求被告賠償其所受損失，於法不合，
      不應准許。
二、從而，本件原告請求被告應給付原告1,225, 000元，及自起
    訴狀繕本送達翌日起至清償日止，按年息百分之5 計算之利
    息，為無理由，應予駁回。其假執行之聲請，則因訴之駁回
    而失所依據，不予准許。
三、本件為判決之基礎已臻明確，兩造其餘之陳述及所提其他證
    據，經本院斟酌後，認為均於判決之結果無影響，亦與本案
    之爭點無涉，自無庸逐一論述，併此敘明。
四、結論：本件原告之訴為無理由，依民事訴訟法第78條，判決
    如主文。
中　　華　　民　　國　　96　　年　　12　　月　　17　　日
                  民事第一庭    法　官　黃信樺
以上正本係照原本作成
如對本判決上訴，須於判決送達後20日內向本院提出上訴狀
中　　華　　民　　國　　96　　年　　12　　月　　17　　日
                                書記官　簡青根
